臺灣高等法院臺南分院刑事判決　　　　　　 九十年度上易字第一九七號　　Ｇ
　　　上　訴　人
　　　即自訴人　　丙○○○
　　　自訴代理人　甲　○　○
　　　被　　　告　戊　○　○
　　　選任辯護人　洪　玉　崑
右上訴人因被告詐欺案件，不服臺灣台南地方法院中華民國九十年十一月十三日第一
審判決（九十年度自字第四０號），提起上訴，本院判決如左：
      主      文
上訴駁回。
      理      由
一、自訴意旨略以：上訴人即自訴人丙○○○與被告戊○○係認識十餘年之朋友，緣
    於民國（下同）八十九年九月二十二日，被告告知自訴人，其所承包之婚喪喜慶
    花飾會場佈置工作生意興隆，並與公家機關簽有承攬合約，但因現金不足，希望
    自訴人提供資金投資，否則將負違約賠償責任，自訴人不疑有他，遂於當日即八
    十九年九月二十二日，依被告之指示，將新台幣（下同）九十萬元匯入案外人丁○○名下，而被告則交付面額一百零五萬元之支票乙紙予自訴人（發票日為八十
    九年十一月十八日，帳號：1019-7號，票號：YKA0000000號，受款人呂福祿為自
    訴人之夫，其中除九十萬元外，另十五萬元為花飾佈置工作所得之利潤），迄同
    年十一月七日暨十一月九日亦相同情形，由自訴人分別以九十萬元及二百七十萬
    元匯入被告之戶頭內，合計自訴人共匯款四百五十萬元。迨八十九年十一月十八
    日被告所交付面額一百零五萬元之支票到期，自訴人偕同丈夫呂福祿欲前往銀行
    提示，被告乃通知自訴人無庸提示，其會先將十五萬元之利潤交予自訴人，剩下
    之九十萬元再行投資，自訴人不疑有詐，乃同意被告所請，而被告則於數日後分
    兩次將十五萬元交予自訴人；迄八十九年十二月間，自訴人欲再與被告連絡，被
    告則避不見面，音訊全無，自訴人驚覺有異，乃偕同夫呂福祿及友人許天送、許
    吳全丹夫婦一同前往被告住處查明原委，被告當時並不在場，被告之妻朱桃則告
    訴自訴人等：「伊夫於八十九年八月間已未再做花場之工作，伊並未承包公家機
    關之工作，伊為何要騙錢」等語，在場之許天送夫妻均親耳聽聞，至此自訴人始
    知受騙，因認被告涉犯刑法第三百三十九條第一項之詐欺罪嫌。
二、按犯罪事實應依證據認定之，無證據不得推定其犯罪事實；又不能證明被告犯罪
    者，即應諭知無罪之判決，刑事訴訟法第一百五十四條、第三百零一條第一項分
    別定有明文。告訴人或被害人之指訴，係以使被告受刑事追訴為目的，自不得作
    為有罪判決之唯一證據。又刑事訴訟上證明之資料，無論其為直接證據或間接證
    據，均須達於通常一般之人均不致於有所懷疑，而得確信其為真實之程度，始得
    據為有罪之認定，若其關於被告是否犯罪之證明未能達此程度，而有合理性懷疑
    之存在，致使無從形成有罪之確信，即不得遽為不利被告之認定（最高法院七十
    六年度台上字第四九八六號判例意旨參照）。
三、本件上訴人即自訴人丙○○○認被告戊○○涉有詐欺罪嫌，無非以：(一)八十九年
    九月底，被告曾交付乙紙面額一百零五萬元之支票予自訴人，發票人為WANG -
    TUN- O，當時自訴人並不知係乙○○所開之支票（因係英文字），迨八十九年十
    一月十八日自訴人欲前往銀行提示時，被告竟通知自訴人無庸提示，並於數日後
    分兩次將其中利潤十五萬元交予自訴人；即若本件與被告無關，被告何須致電自
    訴人勿將支票提示，且自掏腰包將十五萬元支付予自訴人，顯見被告與乙○○合
    謀共同詐欺自訴人。(二)自訴人確實曾在被告住處見過乙○○乙面，但該次碰面純
    係偶然，且未提到投資花場生意乙事，自訴人根本不知乙○○亦從事花場生意，
    且被告與自訴人雖認識十餘年，但被告均僅告知自訴人，伊係承包花場生意，故
    自訴人在聽到被告稱花場生意興隆，並與公家機關簽有承攬合約，但因現金不足
    ，若無現金將負違約賠償責任時，乃基於朋友幫忙立場伸出援手，竟遭被告所騙
    。自訴人並不認識乙○○，且僅偶然見過乙面，自訴人不可能貿然將大筆金錢投
    入乙○○之生意中。(三)八十九年十一月十八日之後數日，被告曾分兩次拿十五萬
    元予自訴人，若如被告所云未告訴自訴人不要提示該張支票，則十五萬元加上一
    百零五萬元，合計為一百二十萬元，已平白無故超過原本之一百零五萬元，此有
    違常理。且該一百零五萬元之支票於八十九年十一月十七日成為拒絕往來戶，而
    於翌日即八十九年十一月十八日自訴人欲前往銀行提示時，若非其好友即被告通
    知不要提示，自訴人豈有不提示之理？且被告於八十九年十一月十八日之後數日
    即分兩次交付十五萬元之利潤予自訴人，在時間點上觀之，被告顯有與乙○○共
    同勾串詐騙自訴人之意圖，否則，被告何需替乙○○隱瞞、拖延？甚至交付十五
    萬元予自訴人。且被告既已承認支付自訴人十五萬元之利潤，其餘九十萬元再投
    資，則為何未將該支票取回。(四)若如被告所云，係自訴人投資第三人乙○○，為
    何自訴人不與其他被害人一同對乙○○提出告訴，反而對被告求償，顯見係因被
    告向自訴人詐稱伊承包公家機關生意，穩賺不賠，自訴人始投資於被告，豈料被
    告竟未承包公家花場生意，始導致本案發生等語為其論據。
四、訊據被告戊○○堅決否認有右揭犯行，辯稱：被告並無經營花場生意，自訴人經
    由被告插場投資於乙○○經營之花場生意，被告亦未從中獲得分毫利益，原判決
    理由中論斷自訴人係投資被告，應與事實有間。又自訴人對於被告如何對其行騙
    之說詞，於自訴狀稱「提供資金投資」，於本院則稱「借錢」，前後指訴不一其
    詞，而有嚴重瑕疵。再者，從自訴人自訴狀所載四百五十萬元之資金流向觀察及
    丁○○、吳采樺二人於台南市調查站之供詞可知乙○○、丁○○二人因訛稱承包
    喪葬式場編造不實之案場發包明細表以騙取被告等被害人投資款達一億五千八百
    八十二萬餘元，業經台南地檢署檢察官提起公訴，足證被告所辯自訴人及證人許
    天送係參與投資於乙○○所編造之花場生意，絕非子虛之詞。再從被告發現乙○○詐騙倒帳後，自訴人所表現之行為分析，因乙○○未依約定於八十九年十二月
    十五日與被告會算應支付被告之投資利潤，經被告將此情形告知自訴人後，自訴
    人即不斷與被告連繫以打探乙○○行蹤。自訴人亦於本院九十一年二月十四日訊
    問時自承「（問：你有無到華平派出所？）有的，是戊○○叫我去的」。因此，
    果自訴人及許天送無投資於乙○○之花場生意，而是被告向自訴人以佯稱承包花
    場生意詐騙自訴人四百五十萬元投資款，則乙○○是否詐騙倒賬，顯與自訴人無
    關，並不影響自訴人及許天送向被告主張其投資權利，自訴人及許天送又何必有
    上開所述與被告去華平派出所，探詢乙○○案情，及與其他投資受害者共同至被
    告家中討論如何捉拿乙○○求償投資款之行為，益證自訴人指訴被告以承包花場
    佈置工作生意興隆，並與公家機關簽有承攬合約，但因現金不足，希望自訴人提
    供資金投資等詞詐騙其四百五十萬元，為不實之指訴，被告並未為自訴人所稱之
    犯罪行為等語。
五、經查：
（一）自訴人主張八十九年九月二十二日被告告知自訴人，其所承包之婚喪喜慶花飾
      會場佈置工作生意興隆，並與公家機關簽有承攬合約，但因現金不足，希望自
      訴人提供資金投資，否則將負違約賠償責任，自訴人不疑有他，遂於當日即八
      十九年九月二十二日，依被告之指示，將九十萬元匯入案外人丁○○名下，而
      被告則交付面額一百零五萬元之支票乙紙予自訴人（發票日為八十九年十一月
      十八日，帳號：1019-7號，票號：YKA0000000號，受款人呂福祿為自訴人之夫
      云云，並提出匯款單及支票各一紙為證（原審卷六、七頁）。惟查該紙支票係
      由乙○○以英文姓名簽發，指名受款人呂福祿（即自訴人之夫），並蓋印「禁
      止背書轉讓」，被告並未在支票背面背書，為自訴人所不爭執，倘係被告向自
      訴人借貸，何故支票係由發票人簽發後逕行指名受款人，自訴人復未要求被告
      背書，自訴人此項指訴，非無可疑。且據被告所抗辯：自訴人把錢拿給我，我
      再轉交乙○○，自訴人是要投資乙○○的花店。我也有投資乙○○的花店，自
      訴人是要加入我的股份，我就把他的錢轉給乙○○。自訴人拿的錢是要參與乙○○的花場，是算場的，不是股份（原審卷十八頁），而查被告先後於八十九
      年五月十日、六月三日、二十八日、三十日、七月二十六日、九月二十二日分
      別匯四十六萬五千元、一百八十三萬元、七十三萬元、七十萬五千元、一百九
      十七萬五千元、九十三萬元，另於同年九月十四日亦以其子朱義欽名義匯款二
      百五十八萬元至丁○○設於上海銀行永康分行之帳戶，有慶豐商業銀行匯款委
      託書證明聯六紙及華信銀行匯款委託書一紙在卷可稽（原審卷四五至四八頁）
      。被告亦曾於九月十六日以其名義存款七十三萬元至丁○○設於上海銀行之上
      開帳戶，有存款憑條影本一紙可憑（原審卷四九頁）。而上揭丁○○之銀行帳
      戶，係丁○○提供案外人乙○○使用，此據丁○○於另案法務部調查局台南市
      調查站九十年三月九日受訊問時，所供稱「（問：上海商業儲蓄銀行永康分行
      帳號000- 000- 000-000-00號等三份帳戶資料是否係由其開戶及作用？）該三
      份銀行帳戶係由我本人親自開戶無誤，當時乙○○因另一司法案件遭人申請假
      扣押，無法使用他本人銀行帳戶，故要求我開立前述帳戶，供其生意往來、資
      金週轉使用」等語在卷，苟被告明知乙○○有意詐騙，殊無於同時段亦先後多
      次匯款至丁○○之同一帳戶供乙○○使用之理。至自訴人指稱：該一百零五萬
      元之支票於八十九年十一月十七日成為拒絕往來戶，而於翌日即八十九年十一
      月十八日被告通知不要提示，被告且於八十九年十一月十八日之後數日分兩次
      交付十五萬元之利潤予自訴人，被告顯有與乙○○共同勾串詐騙自訴人之意圖
      ，否則，被告何需替乙○○隱瞞、拖延云云，然此為自訴人如何要求還款之事
      ，與交款之初是否有詐騙犯意無關，尚難執為不利被告之認定。
（二）自訴人復主張同年十一月七日及十一月九日被告亦同一手法，向自訴人詐騙財
      物，使自訴人分別以九十萬元及二百七十萬元匯入被告戊○○之戶頭內云云，
      並據提出存款簿及匯款單各一紙為證（原審卷八頁），被告亦不否認自訴人前
      揭匯款之事實，雖抗辯此部分亦係自訴人經由被告插場投資於乙○○經營之花
      場生意云云。惟參互被告於另案九十年二月五日台南市調查站中已陳稱「乙○○告訴我說十一月份要多做一此案場，希望我再繼續投資，這場做完以後會把
      所有投資金額做一結算，我信以為真，才又向親朋戚友募集資金，陸續按照乙○○告訴我匯入丁○○上海商業銀行永康分行000-000-000-000-00號及吳采樺
      帳戶，一共匯了一千七百萬元（吳采樺帳戶匯入三百三十二萬元）（見調案影
      印卷宗），及被告於原審亦抗辯稱：其將取得之三百六十萬元，匯款與乙○○
      所指定之吳采樺帳等情，並據被告提出之八十九年十一月七日、九日匯款單二
      紙附卷可稽（金額分別為九十萬元、二百四十二萬元，原審卷二六、三三頁）
      觀之，本件自訴人所交付與被告之款項，係包括在被告匯款與乙○○之內，足
      見自訴人所交付與被告之三百六十萬元，亦係被告向其親戚朋有所募集資金之
      一部分，再由被告繼續投資乙○○之花場，自訴人之前揭款項，既係被告所募
      集，姑不論此部分究係被告向自訴人所借貸，抑或自訴人之投資款？然自訴人
      於八十九年十一月七日交付九十萬元現款與被告後，被告確於當日以王威致（
      即被告公司員工，見原審卷一四六頁）名義匯入吳采樺設於台北銀行台南分行
      之帳戶，十一月九日由自訴人之官田鄉農會帳戶匯款二十萬元至被告設於慶豐
      銀行嘉義分行之帳戶，亦由被告於當日將其中二百三十二萬元匯入吳采樺設於
      台北銀行台南分行之帳戶，而上揭丁○○、吳采樺之銀行帳戶，均是該二人提
      供乙○○做生意使用，丁○○部分，已如前述，證人吳采樺於原審證述「是乙○○借我台北銀行的帳戶用，因為乙○○告訴我他的帳戶被假扣押了，所以我
      就借帳戶給王用，王有說借帳戶要用來作收花場的錢」等語在卷（原審卷七六
      頁），倘被告有詐欺取財之意圖，何須將自訴人所交付之大部分款項轉匯至自
      己無法取回的他人帳戶之理？況乙○○向被告詐騙六千一百九十五萬五千元，
      業據被告提出本票、支票、匯款委託書、存款憑條及借據等件為證，並據以向
      臺灣臺南地方法院檢察署檢察官提出詐欺告訴，亦據該署檢察官對乙○○提起
      公訴，復有該署九十年度偵字第九一七、九二四、九六九、一一○五、四四三
      二號號起訴書在卷可稽，苟被告與乙○○有共謀詐騙情事，何以持有諸多乙○○出具之債權證明，並依法對乙○○提出刑事告訴之理，自訴人謂被告與乙○○共同詐騙，尚無可採。
（三）自訴人另指訴被告告知自訴人，伊所承包之婚喪喜慶花飾會場佈置工作生意興
      隆，並與公家機關簽有承攬合約，但因現金不足，希望自訴人提供資金投資云
      云，然已為被告所否認，而據自訴人自承：與被告係認識十餘年之朋友等語，
      豈有不知被告經營何業之理；又自訴人舉證人許天送、許吳全丹之證詞，以證
      明被告確有詐欺意圖云云。惟查證人許天送到庭證稱：我是在九十年一月間去
      被告住處找被告，是跟自訴人一起去的。當天沒有找到被告，只有被告的太太
      在，被告的太太說你要找被告就去找被告就好，和被告的太太無關，被告的太
      太「沒有再說其他的話」（原審卷九七頁）。而證人許吳全丹竟稱：我有跟自
      訴人去向被告要錢，但被告的太太說「花場在八十九年八、九月間就沒做了」
      （原審卷十九頁）。二證人就同一事實（被告之妻究竟有無稱花場在八十九年
      八、九月間就沒做了），竟為不同之陳述，參諸證人許天送、許吳全丹均為自
      訴人之友人，其證詞原即較易附和自訴人，而其中證人許天送並曾至被告公司
      交付九十萬元與自訴人由自訴人再交與被告（原審卷九六頁），其就被告有無
      繼續為花場之投資，其注意力應更甚於其妻許吳全丹，然其仍為：被告的太太
      「沒有再說其他的話」之證述，其證言應較另一證人許吳全丹接近真實，堪以
      採信。故自訴人稱被告之妻告知，被告早在八十九年八、九月間即無經營花場
      ，仍向之詐稱有經營花場以誘騙自訴人投資云云，即難採信。
（四）綜右所述，本件是否被告向自訴人借貸，或係自訴人透過被告投資乙○○花場
      ，被告與自訴人各執一詞，惟被告既已將大部分款項與其自己之款項匯交乙○○，乙○○因案經檢察官提起公訴，現遭臺灣臺南地方法院通緝中，則被告顯
      係受乙○○之拖累所致，應僅為民事上債務不履行之問題。又民事上之債務不
      履行，縱係出於可歸責於債務人之事由，苟無足以證明債務人自始蓄意以此行
      詐之積極證據，亦不得以事後不履行債務之事實，推定其具有刑事犯罪之故意
      。自訴人僅以其持有乙○○名義簽發之支票及匯款資料不獲支付，遽指被告涉
      嫌詐欺，對於被告如何施用足以使其陷於錯誤之詐術，悉未提出具體事證以憑
      調查，自不得僅因債務不履行之客觀結果，推測被告於交易之初存有詐欺取財
      之主觀犯意。被告辯無上開犯行，尚堪採信，此外，復查無其他積極證據足認
      被告有自訴人所指犯行，應認為不能證明被告犯罪。
六、原審因而諭知被告無罪，並無不合。自訴人上訴意旨仍執前詞指摘原判決諭知被
    告無罪為不當，非有理由，應予駁回。
據上論結，應依刑事訴訟法第三百六十八條，判決如主文。
中    華    民    國      九十一      年      八      月      二十      日
                                  臺灣高等法院臺南分院刑事第六庭
                                      審判長法官  楊    明    章
                                            法官  顏    基    典
                                            法官  高    明    發
右正本證明與原本無異。
不得上訴。
                                      法院書記官  李    梅    菊
中    華    民    國      九十一      年      八      月     二十二    日
